【裁判字號】    95,訴,1613
【裁判日期】    951114
【裁判案由】    拆屋還地等
【裁判全文】
臺灣臺中地方法院民事判決              95年度訴字第1613號
原      告  龍星昇第三資產管理股份有限公司
法定代理人  丁○○
訴訟代理人  戊○○
            甲○○
被      告  丙○○
訴訟代理人  乙○○
上列當事人間請求拆屋還地等事件，於民國95年10月31日言詞辯
論終結，本院判決如下：
    主      文
被告應將坐落臺中縣潭子鄉區八八０地號土地如附圖所示Ａ
部分面積七三點四二平方公尺之磚造石棉瓦住房及Ｂ部分面積六
三點五平方公尺之地上物拆除，並將土地騰空返還原告。
被告應給付原告新臺幣捌萬陸仟柒佰貳拾伍元，及自民國九十五
年六月二十四日起至清償日止，按週年利率百分之五計算之利息
；並自民國九十五年六月十四日起至返還前項土地之日止，按月
給付原告新台幣仟肆佰陸拾玖元。
原告其餘之訴駁回。
訴訟費用由被告負擔二十分之十九，餘由原告負擔。
本判決原告勝訴部分於原告以新臺幣伍拾陸萬元供擔保後，得假
執行。但被告如以新臺幣壹佰陸拾陸萬元為原告預供擔保後，得
免為假執行。
原告其餘假執行之聲請駁回。
    事實及理由
一、程序事項之說明：
  (一)被告未於最後言詞辯論期日到場，核無民事訴訟法第386條
    各款所列情形，爰依原告之聲請，由其一造辯論而為判決。
  (二)不變更訴訟標的，而補充或更正事實上或法律上之陳述者，
    非為訴之變更或追加，民事訴訟法第二百五十六條定有明文
    。本件原告提起本訴原聲明第一項係請求：「被告應將坐落
    臺中縣潭子鄉區八八０地號土地上之未保存登記建物（
    面積以實測為準）拆除，並將土地騰空返還原告。」嗣經測
    量後，於民國95年10月25日具狀就此部分變更訴之聲明為「
    被告應將坐落臺中縣潭子鄉區八八０地號土地如附圖所
    示Ａ部分面積七三點四二平方公尺之磚造石棉瓦住房及Ｂ部
    分面積六三點五平方公尺之地上物拆除，並將土地騰空返還
    原告。」核其性質為補充應受判決事項之聲明，依前開規定
    ，自屬適法。
二、兩造之主張：
  (一)原告起訴主張：原告於本院92年度執字第49122號拍賣抵押
    物強制執行事件中承買坐落台中縣潭子鄉區第880號土
    地，並於93年4月初收受權利移轉證書，同年5月14日完成所
    有權移轉登記，該拍賣公告上記載系爭土地上有第三人所有
    之建物，建物占有之法律關係應由拍定人自理，拍定後不點
    交。經原告派員至現場查訪，得知系爭土地上磚造烤漆板頂
    房屋為同段881地號土地之所有人即被告所興建，被告為系
    爭建物之事實上處分權人，惟其並無使用系爭土地之合法權
    源，爰依民法第767條規定，訴請被告拆屋還地，並依民法
    第179條或同法第184條規定，請求被告給付自原告取得系爭
    土地所有權之日即93年5月14日起至95年6月13日止之不當得
    利或損害賠償新台幣（下同）173,425元，及自95年6月14日
    起至完成拆屋還地之日止，按月給付原告6,937元等語。並
    聲明：
    1.被告應將坐落台中縣潭子鄉區880地號土地上如附圖
      所示編號A部分面積73.42平方公尺磚造石棉瓦頂住房、B
      部分面積63.5平方公尺地上物拆除，將土地騰空返還原告
      。
    2.被告應給付原告173,425元及自本起訴狀繕本送達翌日即
      95年6月24日起至清償日止，按年息5%計算之利息，暨自
      95年6月14日起至完成拆屋還地之日止，按月給付原告6,
      937元。
    3.就第一、二項聲明，原告願供擔保請准宣告假執行。
  (二)被告未於最後言詞辯論期日到場，惟提出書狀及前言詞辯論
    答辯略以：系爭土地連同周邊土地原為訴外人楊文龍所有，
    被告於67年10月間向楊文龍購買同段881地號土地及其上建
    物，因見鄰地即系爭土地荒廢無人使用，乃向楊文龍借用系
    爭土地，並於其該地上建築系爭建物，約定日後台中縣政府
    徵收該地時，即將該地返還楊文龍，是被告係基於其與楊文
    龍間之使用借貸關係占有系爭土地，並非無權占有。而系爭
    土地因台中縣政府遲遲未辦理徵收，被告和平占有系爭土地
    已逾20年，原告於強制執行程序中承買系爭土地，自應繼受
    前手之法律關係，不得排除被告繼續占有系爭土地。縱認原
    告無須繼受原使用借貸關係，原告與執行法院並未將系爭土
    地由原告買受及辦妥所有權移轉登記之事實通知被告，被告
    占有使用系爭土地並無故意或過失，直至接獲本起訴狀前被
    告仍認系爭土地屬楊文龍所有，則原告請求被告給付使用系
    爭土地之不當得利或損害賠償，並不公平等語，資為抗辯。
    並聲明：
    1.原告之訴及假執行之聲請均駁回。
    2.如受不利判決，願供擔保請准宣告免為假執行。
三、下列事實為兩造所不爭執，並有本院不動產權利移轉證書、
    土地登記簿謄本、台中縣雅潭地政事務所土地複丈成果圖為
    證，自堪信為真實，本院採為判決之基礎。
  (一) 原告於93年5月14日因拍賣買受而登記為台中縣潭子鄉○區
     段880地號土地之所有權人。
  (二)系爭土地上有被告所有之建物。
  (三)系爭土地之申報地價為每平方公尺6080元。
四、本件訴訟之爭點：
  (一)被告所有系爭建物占用原告所有系爭土地之位置、面積為何
    ？
  (二)被告有無占有使用原告所有系爭土地之權利？
  (三)如被告係無權占有使用系爭土地，則原告得請求被告給付相
    當租金之不當得利之數額為何？
五、得心證之理由：
  (一)原告主張本件系爭土地為原告所有，且為被告所占有使用，
    其中被告在如附圖所示Ａ部分面積73.42平方公尺興建磚造
    石棉瓦住房，如附圖所示Ｂ部分面積則由被告在其上種植小
    王椰子樹等如附圖Ｂ部分備註欄所示之物，業據原告提出本
    院不動產權利移轉證書、土地登記簿謄本為證，並有本院95
    年8月23日勘驗測量筆錄及台中縣雅潭地政事務所函覆本院
    如附圖之土地複丈成果圖可稽，且為被告所不爭執，經本院
    調查證據之結果，可信為真實。
  (二)被告雖抗辯本件系爭土地原係其向訴外人楊文龍借用而占有
    系爭土地，原告應繼受前手之法律關係，並非無權占有等語
    。且原告買受及辦妥所有權移轉登記之事實並未通知被告，
    被告占有使用系爭土地並無故意或過失等語。然按使用借貸
    非如租賃之有民法第四百二十五條之規定，故物之原所有人
    將物借予他人使用，嗣將物移轉予第三人所有，該他人不得
    對第三人即物之現在所有人主張有使用借貸之權利，最高法
    院93年度台上字第1948號判決可資參照。是縱令被告主張其
    之使用系爭土地係向原土地所有權人即訴外人借用之事實屬
    實，然系爭土地既已於93年5月14日移轉登記予原告，業如
    前述，而系爭土地之所有權既已移轉，且原告復不同意被告
    繼續使用，依前揭說明，被告自不得執其與訴外人楊文龍間
    就系爭土地使用借貸之關係，而對現所有權人即原告主張使
    用借貸之權利，是被告此部分抗辯，尚不足採，其仍占有使
    用系爭土地，自屬無權占有。另按不當得利之成立要件有四
    ：1.須一方受有利益；2.須他方當事人受有損害；3.損益變
    動須基於同一原因事實；4.須損益變動無法律上之原因；並
    非以故意過失為其要件，且不當得利法律關係之成立，與利
    得者是否善意或惡意無關，即利得者縱為善意，如無法律上
    之原因受有利益，致他人受損害，仍成立不當得利，至於善
    意、惡意，僅於返還利益之範圍有異而已（民法第182條第2
    項參照），查本件被告之使用系爭土地，於原告在93年5月
    14日取得系爭土地之所有權後，因其原使用借貸之法律關係
    ，不得對抗原告，屬無權占有；而無權占有他人土地，可能
    獲得相當於租金之利益，則為社會通常之觀念，是則被告於
    原告在93年5月14日取得系爭土地之所有權後，繼續無權占
    有系爭土地，即係無法律上原因而受有相當於租金之利益，
    且致原告受有損害，原告自得依不當得利之法律關係請求被
    告返還其利益，被告前揭抗辯亦無足採。
  (三)按所有人對於無權占有或侵奪其所有物者，得請求返還之，
    對於妨害其所有權者，得請求除去之。民法第767條定有明
    文。本件被告既無權占有系爭土地，則原告基於所有物返還
    請求權之法律關係，請求被告將坐落台中縣潭子鄉區88
    0地號土地上如附圖所示編號A部分面積73.42平方公尺磚造
    石棉瓦頂住房、B部分面積63.5平方公尺地上物拆除，將土
    地騰空返還原告，為有理由，應予准許。
  (四)次按依不當得利之法則請求返還不當得利，以無法律上之原
    因而受利益，致他人受受有損害為其要件，故其得請求返還
    之範圍，應以對方所受之利益為度，非以請求人所受損害若
    干為準，無權占有他人土地，可能獲得相當於租金之利益為
    社會通常之觀念（最高法院61年臺上字第1695號判例足參）
    而無權使用他人土地者，其所受利益，為使用本身，「相當
    於租金」係原受利益依其性質不能返還時應償還之價額。且
    土地所有人固得依不當得利法則向無權占用其土地之人請求
    返還相當於租金之損害金，惟其數額，除以申報地價為基礎
    外，尚須斟酌基地之位置、工商業繁榮之程度及占用人利用
    土地之經濟價值及所受利益等項，並與鄰地租金相比較，以
    為決定，並非必達申報地價年息百分之十之最高額。查本件
    被告占用系爭土地，無合法權源，且被告占用土地自受有相
    當租金之不當利益。從而，原告請求被告返還無權占用系爭
    土地之利益，於法有據。所應審究者，在於原告對被告所主
    張相當於租金之損害金是否相當？按土地法第105條準用同
    法第97條第1項規定，城市地方土地之租金，以不超過土地
    申報總價額年息10%為限。而本件系爭土地之申報地價為每
    平方公尺6,080元，為兩造所不爭執，且有土地登記簿謄本
    在卷可查。原告雖請求相當於租金損害之計算以申報地價之
    年息10%為計算標準；然查系爭土地坐落被告在台中縣潭子
    鄉○○○路405巷50弄之旁，應屬城市地方土地，且被告在
    其上搭建如附圖所示Ａ部分面積73.42平方公尺之磚造石棉
    瓦頂之住房使用，如附圖所示Ｂ部分面積則由被告在其中種
    植小王椰子樹、日本松樹、美國花生、芒果樹等，有測量成
    果圖及本院勘驗筆錄在卷可查。且據原告陳述系爭土地距離
    台中縣潭子鄉○○路約500公尺，進入系爭土地之道路係約
    20公尺長、4公尺寬之私設道路，土地位於巷道底端，無其
    他出入口，附近均為純住宅區，無工、商營業等語（見本院
    95年9月21日言詞辯論筆錄），且有原告提出之系爭土地附
    近街廓圖一紙在卷可參；是本院審酌系爭土地之坐落位置、
    工商繁榮程度、被告利用該土地可得之經濟價值等情事，認
    被告應返還原告相當於租金之損害金，應以土地申報總價額
    年息5%計算為適當。是原告得請求被告給付相當於租金之損
    害金如下 (元以下四捨五入)：
    1.自93年5月14日起至95年6月13日止之損害金為86,725元。
      計算式：每月損害金為：136.92平方公尺×6,080元×
                5%÷12 ＝3,469元
              93年5月14日起至95年6月13日止共25月，損害
                金為25×3,469＝86,725元。
    2.自95年6月14日起至被告返還土地止之損害金為每月3,469
      元。
      計算式：每月損害金為：136.92平方公尺×6,080元×
                5%÷12＝3,469元
    從而，本件原告依不當得利之法律關係，請求被告給付86,7
    25元，及自95年6月24日起至清償日止，按年息5%計算之利
    息。及自95年6月14日起至返還系爭土地止，每月給付3,469
    元，為有理由，逾此部分之請求，即無理由，應予駁回。而
    就原告經駁回部分，原告雖另依侵權行為而為請求，然原告
    依侵權行為所得主張之損害賠償請求權，其因被告無權占有
    系爭土地所受損害即為原告不能使用系爭土地之損害，此部
    分與被告使用系爭土地所獲之利益應為相當；且原告迄未提
    出有何因被告無權占有系爭土地而受有所失利益之損害，是
    原告依侵權行為所得請求之數額，顯未逾其依不當得利可得
    請求之範圍，是原告該部分之請求，亦不能准許，應併予駁
    回。
  (五)兩造分別陳明願供擔保聲請宣告假執行或免為假執行，關於
    原告勝訴部分，經核均無不合，爰各酌定相當擔保金額宣告
    之。至於原告敗訴部分，其假執行之聲請即無宣告之依據，
    應併予駁回。
六、原告提起本訴，就請求被告賠償相當於租金之損害部分，係
    本於被告無權占用系爭土地之同一事實，依不當得利或侵權
    行為之法律關係，併為請求被告賠償損害或返還不當得利，
    此種起訴之形態，係屬重疊的訴之合併；訴訟標的雖有數項
    ，而僅有單一之聲明，法院應就原告所主張之數項標的逐一
    審判，如其中一項標的之請求為無理由時，仍須就他項標的
    之請求審判；若認其中一項請求為有理由，即可為原告勝訴
    之判決，就他項標的無須更為審判，法院如就數項標的同時
    判決，則為法所不許（最高法院90年度台上字第1610號、第
    1445號、71年度台上字第2388號判決可資參照）。是原告請
    求被告返還相當於租金之損害金，依不當得利請求獲得勝訴
    部分 (敗訴部分之侵權行為請求亦無理由，已敘述如前)，
    既經本院為勝訴之判決，就原告另依侵權行為之法律關係，
    所為同一內容之請求，本院即毋庸再予判決。
七、本件事證已臻明確，兩造其餘攻擊防禦方法及所舉證據，經
    審酌結果，與本件判決結論均無影響，爰不一一論述，附此
    敘明。
八、據上論結，本件原告之訴為一部有理由，一部無理由，依民
    事訴訟法第385條第1項前段、第79條、第390條第2項、第39
    2條第2項，判決如主文。
中    華    民    國    95    年    11    月    14    日
                  民事第四庭    法  官  林源森
以上正本係照原本作成。
如對本判決上訴，須於判決送達後20日內向本院提出上訴狀（須
附繕本）。
中    華    民    國    95    年    11    月    14    日
                                書記官  童貴三


司法院資訊處製作；財團法人民間司法改革基金會備份。
